【裁判字號】    99,簡上,3
【裁判日期】    991025
【裁判案由】    拆除地上物返還土地
【裁判全文】
臺灣基隆地方法院民事判決               99年度簡上字第3號
上  訴  人  甲○○
訴訟代理人  黃丁風律師
            黃雅羚律師
            黃敬唐律師
被  上訴人  乙○○原姓名楊秀.
上列當事人間請求拆除地上物返還土地事件，上訴人對於中華民
國98年12月29日本院基隆簡易庭98年度基簡字第 772號第一審判
決提起上訴，本院第二審合議庭於99年10月11日言詞辯論終結，
判決如下：
    主  文
上訴駁回。
第二審訴訟費用由上訴人負擔。
    事實及理由
一、於第二審為訴之變更、追加，非經他造同意，不得為之。但
    請求之基礎事實同一者，不在此限；民事訴訟法第436條之1
    第3項準用第446條第1項但書、第255條第1項但書第2款定有
    明文。查上訴人於原審請求被上訴人應將坐落基隆市○○區
    ○○段五堵北小段第 569地號土地（下稱系爭土地）上如民
    國98年10月19日基隆市安樂地政事務所基安土丈字第086000
    號土地複丈成果圖即原審判決附圖（下稱附圖一）編號B、C
    部分所示之室外冷氣機各 1台拆除後，將土地返還上訴人及
    其他共有人全體，而於上訴時追加請求被上訴人將系爭土地
    上如附圖一編號 A部分所示之排煙管，以及如基隆市安樂地
    政事務所99年 2月26日基安土丈字第014500號土地複丈成果
    圖（下稱附圖二）編號 A部分所示之水管拆除後，將土地返
    還上訴人及其他共有人全體，核屬請求之基礎事實同一，應
    予准許。
二、上訴人起訴主張：系爭土地為上訴人及其他共有人所共有，
    被上訴人所有之室外冷氣機，無任何法律上正當權源卻分別
    占用系爭土地如附圖一B、C部分所示之土地，面積分別為0.
    52平方公尺、0.49平方公尺，致上訴人無法使用收益上開遭
    被上訴人無權占用之土地，為此本於所有權之法律關係，請
    求被上訴人將如附圖一編號B、C部分所示之室外冷氣機各 1
    台拆除後，將土地返還上訴人及其他共有人全體，並依民法
    第 179條不當得利之規定，請求被上訴人賠償相當於租金之
    利益新臺幣（下同）2萬元。
三、原審判命被上訴人應將系爭土地上如附圖一編號B、C部分所
    示之室外冷氣機各 1台拆除後，將土地返還上訴人及其他共
    有人全體，暨給付上訴人 460元，而駁回上訴人其餘之訴（
    被上訴人就敗訴部分未據其聲明不服而告確定），並就上訴
    人勝訴部分依職權宣告假執行，上訴人就其敗訴部分聲明不
    服，提起上訴，上訴聲明為：(一)原判決不利上訴人部分廢棄
    ；(二)上開廢棄部分，被上訴人應將如附圖一編號 A部分所示
    之排煙管，以及如附圖二編號 A部分所示之水管拆除後，將
    土地返還上訴人及其他共有人全體；被上訴人應再給付上訴
    人 197元。另補充略以：被上訴人所有之排煙管、水管，業
    經基隆市安樂地政務所測量占用系爭土地，被上訴人占用系
    爭土地面積雖然不大，惟無權占有系爭土地確為真實，且被
    上訴人占用系爭土地裝設冷氣機，該冷氣機熱風朝向上訴人
    建物之方向吹，上訴人受損害嚴重，損害金之計算應按系爭
    土地申報地價年息之 10%計算，因此被上訴人應再給付上訴
    人197元，以彌補上訴人之損害。
四、被上訴人則聲明駁回上訴，其陳述與原審判決記載部分相同
    予以引用，並補充略以：排煙管及水管均位於防火巷內，上
    訴人雖將占用防火巷之違章建築拆除，惟仍以木板圍起來，
    以致於被上訴人無法將水管改設於牆壁內，而排煙管為地下
    室之通風口，自71年間即是以目前的現狀使用。
五、上訴人主張系爭土地為上訴人及其他共有人所共有，被上訴
    人所有之排煙管、水管分別無權占用如附圖一、二編號 A部
    分所示之系爭土地，業經上訴人提出系爭土地登記謄本為證
    ，並經原審於98年11月16日（原審判決誤載為98年11月10日
    ）及本院於99年 3月17日前往現場履勘並囑託基隆市安樂地
    政事務所派員測量屬實，有勘驗筆錄、現場照片、附圖一、
    二附卷足憑，且為被上訴人所不爭執，應堪信為真實。
六、按所有人，於法令限制之範圍內，得自由使用、收益、處分
    其所有物，並排除他人之干涉。又所有人對於無權占有或侵
    奪其所有物者，得請求返還之；對於妨害其所有權者，得請
    求除去之；有妨害其所有權之虞者，得請求防止之。另各共
    有人對於第三人，得就共有物之全部為本於所有權之請求；
    但回復共有物之請求，僅得為共有人全體之利益為之。民法
    第765條、第767條第1項前、中段及第821條分別定有明文。
    惟按權利之行使，不得違反公共利益，或以損害他人為主要
    目的，為民法第148條第1項所明定。而權利之行使，是否以
    損害他人為主要目的，應就權利人因權利行使所能取得之利
    益，與他人及國家社會因其權利行使所受之損失，比較衡量
    以定之。倘其權利之行使，自己所得利益極少而他人及國家
    社會所受之損失甚大者，非不得視為以損害他人為主要目的
    ，此乃權利社會化之基本內涵所必然之解釋（最高法院71年
    度台上字第 737號判例要旨可參）。查被上訴人所有之排煙
    管、水管係裝設在其所有建物之牆面上，依現今測量技術尚
    無法測量出占用系爭土地之面積，且占用之系爭土地係坐落
    兩造所有建物間之防火巷，即使被上訴人拆除排煙管、水管
    等物，將土地返還上訴人及其他共有人全體，以上訴人應有
    部分15分之 4計算，上訴人就占用之部分亦無法作其他使用
    ，如准許上訴人拆除之請求，難認其有何所得利益，卻造成
    被上訴人將排煙管、水管拆除後，須另行以較複雜的施工方
    式裝設水管及排煙設備，始得以使用自來水及保持地下室之
    通風，顯不符經濟效益。上訴人訴請被上訴人拆除占用系爭
    土地之排煙管、水管，顯以損害被上訴人為主要目的，即屬
    權利濫用，其依民法第 767條規定，請求被上訴人應將坐落
    系爭土地如附圖一編號 A部分所示之排煙管，以及如附圖二
    編號 A部分所示之水管拆除，並將土地返還上訴人及其他共
    有人全體，自不應准許。
七、上訴人以被上訴人占用系爭土地裝設冷氣機，該冷氣機熱風
    朝向上訴人建物之方向吹，上訴人受損害嚴重，主張損害金
    之計算應按系爭土地申報地價年息之 10%計算，請求被上訴
    人應再給付上訴人 197元部分，本院審酌系爭土地非處於經
    濟繁榮之地段，及上訴人所受損害及被上訴人所得利益等情
    狀，認以申報地價年息7%計算損害金即屬相當，上訴人此部
    分之主張，洵不足採。原審判命被上訴人應給付上訴人 460
    元，於法並無不合，上訴意旨指摘原判決不當，求予廢棄改
    判，為無理由，應予駁回。
八、結論：本件上訴為無理由，依民事訴訟法第436條之1第 3項
    、第449條第1項、第78條，判決如主文。
中    華    民    國    99    年    10    月    25    日
                  民事庭審判長法  官  蔡聰明
                              法  官  王翠芬
                              法  官  陳湘琳
以上正本係照原本作成。
本件判決不得上訴。
中    華    民    國    99    年    10    月    25    日
                              書記官  張慧儀

司法院資訊處製作；財團法人民間司法改革基金會備份。
